【裁判字號】    98,易,2303
【裁判日期】    981112
【裁判案由】    詐欺
【裁判全文】
臺灣臺北地方法院刑事判決              98年度易字第2303號
公  訴  人  臺灣臺北地方法院檢察署檢察官
被      告  乙○○
上列被告因詐欺案件，經檢察官聲請以簡易判決處刑（98年度偵
字第17429號）及移送併辦（98年度偵字第16184號），本院認不
宜逕以簡易判處刑（98年度簡字第3261號），而改用通常程序審
理，因被告於本院準備程序進行中先就被訴事實為有罪之陳述，
經本院合議庭裁定適用簡式審判程序，茲判決如下：
    主  文
乙○○幫助意圖為自己不法之所有，以詐術使人將本人之物交付
，處有期徒刑陸月，如易科罰金，以新臺幣壹仟元折算壹日。緩
刑貳年，並應於附表所示時間，向附表所示被害人支付各該編號
所示金額，如有壹期未履行，視為全部到期。
    事  實
一、乙○○依其已成年之社會經驗，應有相當之智識程度，明知
    金融機構帳戶之金融卡及提款密碼為個人信用之表徵，任何
    人均可自行到金融機構申請開立存款帳戶及申請金融卡，並
    無特別之窒礙，並可預見將自己所有之帳戶金融卡及提款密
    碼等金融帳戶資料交付或提供他人使用，可能因此供不法詐
    騙份子用以詐使他人將款項匯入後，再加以提領之用，以達
    到不法詐騙份子隱瞞資金流向及避免提款行為人身分曝光之
    目的，因失業已久，急於覓得工作機會，仍基於幫助詐欺之
    不確定故意，於民國98年3月7日18時48分前之某時，依不詳
    姓名年籍成年人士所組詐欺集團成年人士之指示，在臺北市
    中正區○○○路○段附近，將其所申請之中國信託商業銀行
    （下稱中國信託商銀）中崙分行帳號000-0000000000000號
    帳戶之金融卡及提款密碼，交付予該詐欺集團某不詳姓名年
    籍之成年男子，作為該詐欺集團犯罪取財收受款項之工具，
    嗣該詐欺集團成員取得上開乙○○帳戶資料後，即為下列不
    法詐欺取財犯行：
  (一)該詐欺集團成員於報紙上刊登「小欣工作室」服務廣告，甲○○於98年3月7日14時許撥打上開廣告上所留電話，與該詐
    欺集團某不詳真實姓名年籍之成年女子聯繫，相約於同日15
    時許，在臺中市○○路140號見面為援交，惟該成年女子未
    依約出現，而於電話中詢問甲○○之住家電話號碼及是否為
    警察，甲○○查覺有異，因而打消援交念頭。該詐欺集團即
    推由不詳真實姓名年籍自稱「馬先生」、「林先生」、「林
    董」等成年男子3名，接續以電話對甲○○詐稱甲○○如此
    鬧場，占用其等太多時間，其等知道甲○○個人資料，且有
    許多小弟，要求甲○○依其指示匯款，否則要對甲○○個人
    及家人不利云云，使甲○○陷於錯誤，於同日晚間18時28分
    、18時50分、18時52分、19時20分、20時34分、20時35分、
    20時39分許，接續在台中縣豐原市○○路858號7-ELEVEN便
    利商店內中國信託商銀自動櫃員機前，依電話指示操作自動
    櫃員機而陸續轉帳新臺幣（下同）2萬元、2萬1,000元、2萬
    5,000元、2萬1,000元、2萬3,000元、2萬5,000元、2萬元等
    7筆，共15萬5,000元至乙○○上開中國信託商銀中崙分行帳
    號000-0000000000000號帳戶內，上開款項隨即遭該詐欺集
    團不詳成員持上開乙○○帳戶之金融卡、提款密碼提領一空
    。嗣甲○○查覺有異，於98年3月9日下午17時22分許，向臺
    中縣政府警察局豐原分局豐原派出所報案。
  (二)於98年3月8日晚間19時20分許，該詐欺集團某成員以電話向
    丙○○訛稱：之前丙○○向其購買物品，因丙○○在自動櫃
    員機轉帳付款時，操作有誤，其將為丙○○主動通知郵局，
    郵局將幫助丙○○取消轉帳錯誤問題，即由該詐欺集團另名
    不詳真實姓名年籍成年男子撥打電話給丙○○，接續對丙○○詐稱其係臺北夜間郵局值班主任，因丙○○先前轉帳操作
    錯誤，其願在電話線上直接為丙○○解決轉帳錯誤問題，要
    求丙○○立即到附近自動櫃員機依其指示操作，使丙○○陷
    於錯誤，於同日晚間20時27分許，在臺北縣新莊市○○路○
    段26號中港郵局自動櫃員機前，依電話指示操作自動櫃員機
    而轉帳2萬9,989元、2萬9,989元等2筆，共5萬9,978至張順
    安（另案偵辦）之臺北重南郵局帳號000-00000000000000號
    帳戶內，並於同日晚間21時24分、21時27分、21時30分、21
    時32分許，21時33分、21時35分許，接續在臺北縣新莊市○○路132巷26號便利商店內之自動櫃員機前，依電話指示操
    作自動櫃員機，各轉帳3萬元、1萬6,000元、2萬9,000元、3
    萬元、3萬元、1萬1,000元等6筆，共14萬6,000元至乙○○
    上開國信託商銀中崙分行帳號000-0000000000000號號帳戶
    內，上開款項隨即遭該詐欺集團不詳成員持上開乙○○帳戶
    之金融卡、提款密碼提領一空。嗣丙○○查覺有異，於同日
    晚間23時16分許，向臺北縣政府警察局新莊分局中港派出所
    報案。
二、案經丙○○訴由臺北市政府警察局中正第一分局報請臺灣臺
    北地方法院檢察署檢察官偵查而聲請以簡易判決處刑，及臺
    北市政府警察局松山分局報請臺灣臺北地方法院檢察署檢察
    官偵查而移送併辦。
    理  由
一、程序方面：
  (一)按檢察官聲請以簡易判決處刑案件，經法院認為不得或不宜
    以簡易判決處刑者，應適用通常程序審判之，刑事訴訟法第
    452條定有明文。本件公訴人以被告乙○○涉有刑法第30條
    、第339條第1項之幫助詐欺取財罪嫌而聲請簡易判決處刑，
    惟被告否認犯罪，辯稱：於98年3月6日，將裝有身分證、駕
    照影本、金融卡等物品之紙袋放置於機車踏板上而遺失，並
    未交付金融卡等資料予詐騙集團等語。是本件被告究竟有無
    犯罪，仍有調查證據之必要，故認不宜逕以簡易判決處刑，
    而改用通常程序審理，先此敘明。
  (二)又本件被告所犯幫助詐欺取財罪，係死刑、無期徒刑、最輕
    本刑為3年以上有期徒刑以外之罪，亦非高等法院管轄第一
    審案件，因被告於準備程序進行中，先就被訴事實為有罪之
    陳述，經告知被告簡式審判程序之旨，並聽取檢察官及被告
    之意見後，本院合議庭裁定由受命法官進行簡式審判程序，
    是本件之證據調查，依刑事訴訟法第273條之2規定，不受同
    法第159條第1項、第161條之2、第161條之3、第163條之1及
    第164條至第170條規定之限制，合先敘明。
二、認定被告犯罪事實之證據及理由：
  (一)上揭犯罪事實，業據被告乙○○於本院審理時坦承不諱，且
    前開不詳姓名年籍之詐欺集團人士，於97年3月7日、同年月
    8日先後撥打電話給被害人甲○○、告訴人丙○○，佯稱被
    害人甲○○故意鬧場，其等知悉被害人甲○○個人資料，若
    不依指示匯款，將對被害人甲○○個人及家人不利，及對告
    訴人丙○○佯稱之前購物付款時，操作自動櫃員機轉帳付款
    有誤，依電話指示操作自動櫃員機即可取消錯誤，致被害人
    甲○○及告訴人丙○○不疑有詐，因而陷於錯誤，依詐欺集
    團成員指示前往自動櫃員機前操作，分別轉帳共15萬5,000
    元、14萬6,000元至被告上開中國信託商銀中崙分行帳號000
    -0000000000000號帳戶內，並隨即遭該詐欺集團成員持上開
    帳戶金融卡、提款密碼提領一空等事實，亦據被害人甲○○
    、告訴人丙○○分別於警詢時指訴綦詳（甲○○部分見臺灣
    臺北地方法院檢察署98年度偵字第14117號偵查卷第11頁及
    本院卷第31至32頁；丙○○部分見臺灣臺北地方法院檢察署
    98年度偵字第10881號偵查卷第14至15頁），並有中國信託
    商銀自動櫃員機交易明細表影本7紙（見本院卷第34至35頁
    ）、郵政自動櫃員機交易明表2紙（見臺灣臺北地方法院檢
    察署98年度偵字第10881號偵查卷第21頁）、中國信託商銀
    自動櫃員機交易明細表6（同上偵查卷第22至23頁）、中國
    信託商銀98年4月3日中信銀字第09822271204335號函所檢送
    被告上開中國信託商銀行中崙分滿帳戶開戶資料影本及歷史
    交易查詢報表（同上偵查卷第39至48頁）附卷可稽。依上開
    各情，足認被告之中國信託商銀中崙分行帳戶之金融卡及提
    款密碼確由詐欺集團成員所持有使用，並分別詐騙被害人甲○○及告訴人丙○○轉帳後，用以提領上開詐得款項。
  (二)又詐欺集團之成員為避免警員自帳戶來源回溯追查出真正身
    分，乃以他人帳戶供作詐得款項出入之帳戶，此為詐欺正犯
    需利用他人帳戶之原因，相應於此，詐欺正犯亦會擔心如使
    用他人帳戶，因帳戶持有人非其本身，則所詐得款項將遭不
    知情之帳戶持有人提領，或不知情帳戶持有人逕自掛失以凍
    結帳戶之使用，甚或知情之帳戶持有人以辦理補發存摺、變
    更印鑑、密碼之方式，將帳戶內存款提領一空，致其費盡周
    章所詐得之款項化為烏有，則詐欺正犯所使用之帳戶，必須
    為其所能控制之帳戶，始能確保詐得款項。申言之，詐欺正
    犯絕不可能使用他人遺失之存摺、提款卡、印鑑、密碼之帳
    戶供作詐得款項匯入之帳戶，以免除遭真正帳戶持有人提領
    或掛失之風險。且欲使用金融卡領取款項者，須於金融機構
    設置之自動櫃員機上依指令操作，並輸入正確之密碼，方可
    順利領得款項，由此可見，如非帳戶所有人同意、授權而告
    知金融卡提款密碼等情況，單純持有金融卡之人，欲隨機輸
    入號碼而領取款項之機會，以金融卡之提款密碼至少6碼及
    提款密碼倘輸入錯誤3次，該金融卡即被停用之機制設計，
    倘未經金融卡持卡人授權之人任意輸入號碼而能與正確之提
    款密碼相符者，機率微乎其微，且如上述，詐欺正犯絕不可
    能使用其無法控制之帳戶，而本件被告供承其帳戶存摺及開
    戶印鑑章並未交給對方，其仍持有存摺及開戶印鑑章等情，
    益徵該詐欺集團必定係已確認其已取得被告上開中國信託商
    銀中崙分行帳戶金融卡之正確密碼，始有可能著手行騙被害
    人。
  (三)按金融機構接受客戶申請一般存款帳戶之現況，絕大多數不
    須任何條件，亦無須任何費用，即任何人均可辦理金融帳戶
    存摺使用，如無特殊理由，實無借用他人存摺、金融卡使用
    之必要；而金融存摺、金融卡等物，事關存款人個人財產權
    益之保障，倘有不明之金錢來源，甚而攸關個人法律上之責
    任，其專有性甚高，除非本人、與本人具有信賴關係或其他
    特殊原因，難認有何流通使用之可能，一般人均有妥為保管
    防阻他人任意使用之認識；縱使特殊情況偶有交付他人使用
    之需，亦必然深入瞭解用途及合理性後，再行提供以使用，
    方符常情。且該等專有物品如落入不明人士手中，而未加以
    闡明正常用途，極易被利用為與財產有關之犯罪工具，此為
    吾人依一般生活認知所易於體察之常識。又有犯罪意圖者，
    非有正當理由，竟提供金錢代價徵求他人之帳戶，則客觀上
    可預見其目的，係供為某筆資金之存入，後再行領出之用，
    且該筆資金之存入及提領過程係有意隱瞞其流程或避免行為
    人身分曝光之用意，一般人本於通常認知能力均甚易於瞭解
    。而一般詐欺集團即常以向不特定人收購或租用金融帳戶存
    摺、金融卡之方法而從事如同本案之詐欺犯罪模式，報章、
    雜誌、電視亦常有報導。查被告為成年人，並非無社會經驗
    之人，明知金融卡、提款密碼等有關個人財產、身分之物品
    ，倘淪落於不明人士手中，極易被利用為與財產有關之犯罪
    工具，竟為求職，而願將其金融卡及提款密碼等物交付予與
    其身分上不具密切關係之人，顯然對於該帳戶將作為不法使
    用，有所認知，是雖卷內事證並無積極證據證明被告知悉該
    詐欺正犯將如何犯罪，而無法於本件認定被告有與該詐欺集
    團實施詐欺犯行之共同犯意聯絡，惟被告既對將帳戶金融卡
    及提款密碼交付他人使用，可能遭持以從事財產犯罪有所認
    知，其有幫助他人犯詐欺取財罪之不確定犯罪故意甚明。
  (四)綜上，本件事證明確，被告犯行洵堪認定，應依法論科。
三、論罪科刑理由：
  (一)按刑法上之幫助犯，係對於犯罪與正犯有共同之認識，而以
    幫助之意思，對於正犯資以助力，未參與實施犯罪構成要件
    之行為者而言（最高法院88年度臺上字第1270號判決意旨參
    照）。本件被告係將其中國信託商銀中崙分行帳戶之金融卡
    及提款密碼提供予不法人士，而遭不法人士利用而成為其詐
    欺犯罪有關之犯罪工具，過程中並無證據證明被告有直接與
    被害人接觸、聯繫及領取款項之詐欺構成要件之行為，充其
    量僅足認定係詐欺取財犯罪構成要件以外之幫助行為，尚難
    遽認與實行詐欺取財犯罪之行為人本於共同犯罪之犯意聯絡
    ，而有參與或分擔向被害人詐欺之犯行。況使用他人帳戶犯
    罪者，本欲利用他人帳戶以隱瞞自己身分而逃避檢警追緝，
    是被告雖可預知使用其帳戶者將利用其所交付之帳戶供為詐
    欺不法犯行，然其主觀上有無將使用帳戶者所實施之詐欺犯
    行，視為己身犯行之共同犯意聯絡，實非無疑。是本案既查
    無證據足資證明被告有共同詐欺取財之犯意聯絡及行為分擔
    ，自應認被告提供帳戶金融卡及提款密碼予不詳姓名之成年
    人士使用之犯行，僅止於幫助詐欺之犯意，而為詐欺取財構
    成要件以外之行為。是核被告所為，係犯刑法第339條第1項
    、第30條第1項前段之詐欺取財罪之幫助犯。
  (二)詐騙集團成員雖有犯罪事實欄所載2次詐欺取財既遂犯行，
    因被告既僅為1次幫助行為，而為他人之2次詐欺取財犯行提
    供助力，應僅成立單一之幫助犯。
  (三)再被告係幫助他人犯前開罪名，應依刑法第30條第2項之規
    定，按正犯之刑減輕之。
  (四)爰審酌被告素行良好，品行尚佳，惟此次提供帳戶供詐欺集
    團詐騙他人財物，危害社會正常交易安全，增加告訴人、被
    害人尋求救濟之困難，並使犯罪之追查趨於複雜，理當應受
    有相當程度之刑事責任非難，兼衡告訴人、被害人所受損失
    金額，及被告未取得任何利益，並參酌被告之生活狀況及其
    犯罪後於本院審理時坦承犯行，態度尚佳等一切情狀，量處
    如主文所示之刑，並諭知易科罰金之折算標準，以資懲儆。
  (五)末查被告前未曾因故意犯罪而受有期徒刑以上刑之宣告，此
    有臺灣高等法院被告前案紀錄表在卷可稽，且與告訴人丙○○、被害人甲○○達成和解，願以7萬元、7萬5,000元賠償
    告訴人丙○○、被害人甲○○之損害，惟囿於其經濟能力無
    法一次給付，希望能分期給付，並經告訴人丙○○、被害人
    甲○○同意上開和解條件後表示宥恕被告，足見被告經本院
    刑之宣告後，當能知所警惕，而無再犯之虞，本院認前開對
    其宣告之刑，以暫不執行為適當，爰宣告緩刑2年。又緩刑
    宣告，得斟酌情形，命犯罪行為人向被害人支付相當數額之
    財產或非財產上之損害賠償，刑法第74條第2項第3款定有明
    文，本院爰依前揭規定，併諭知被告於緩刑期間內，應依其
    與告訴人丙○○、被害人甲○○所達成之民事和解條件，於
    附表所示時間，按期向各被害人支付如各該編號所示財產上
    損害賠償金額，如有一期未給付，視為全部到期，此部分並
    得為民事強制執行名義。如被告未遵循本院諭知之緩刑期間
    負擔而情節重大者，檢察官得依刑事訴訟法第476條及刑法
    第75條之1第1項第4款之規定，聲請撤銷本件緩刑之宣告，
    併予敘明。
據上論斷，應依刑事訴訟法第452條、第273條之1第1項、第299
條第1項前段，刑法第339條第1項、第30條第1項前段、第2項、
第41條第1項前段、第74條第1項第1款、第2項第3款，刑法施行
法第1條之1第1項、第2項前段，判決如主文。
本案經檢察官蔡甄漪到庭執行職務
中    華    民    國    98    年    11    月    12    日
                        刑事第十二庭  法  官  陳慧萍
以上正本證明與原本無異。
如不服本判決應於收受送達後10日內向本院提出上訴書狀，並應
敘述具體理由；其未敘述上訴理由者，應於上訴期間屆滿後20日
內向本院補提理由書（均須按他造當事人之人數附繕本）「切勿
逕送上級法院」。
                                      書記官  黃慧怡
中    華    民    國    98    年    11    月    18    日
附錄本案論罪科刑法條：
中華民國刑法第339條
（普通詐欺罪）
意圖為自己或第三人不法之所有，以詐術使人將本人或第三人之
物交付者，處5年以下有期徒刑、拘役或科或併科1,000元以下罰
金。
以前項方法得財產上不法之利益或使第三人得之者，亦同。
前二項之未遂犯罰之。
┌─────────────────────────────────────┐
│附表：                                                                    │
├──┬───────────────┬────────┬─────────┤
│編號│被害人即告訴人名稱            │    支付時間    │  支付金額        │
├──┼───────────────┼────────┼─────────┤
│    │                              │民國98年12月5日 │新臺幣貳萬伍仟元。│
│一  │丙○○                        ├────────┼─────────┤
│    │                              │民國99年1月5日  │新臺幣貳萬元。    │
├──┼───────────────┼────────┼─────────┤
│    │                              │民國98年12月5日 │新臺幣貳萬伍仟元。│
│ 二 │甲○○                        ├────────┼─────────┤
│    │                              │民國99年1月5日  │新臺幣貳萬伍仟元。│
├──┴───────────────┴────────┴─────────┤
│支付方式均為於各該編號所示支付時間以前，將應支付金額依各被害人所指定方式交│
│付，如有一期未付，視為全部到期。                                          │
└─────────────────────────────────────┘


司法院資訊處製作；財團法人民間司法改革基金會備份。
